臺灣臺北地方法院刑事判決
111年度審訴字第45號
公  訴  人  臺灣臺北地方檢察署檢察官
被      告  吳睿騏


上列被告因詐欺等案件，經檢察官提起公訴（110年度偵緝字第2
055號），被告於準備程序中就被訴事實為有罪之陳述，經本院
告以簡式審判程序之旨，並聽取當事人之意見後，經本院合議庭
裁定，由受命法官獨任行簡式審判程序，並判決如下：
    主      文
吳睿騏犯三人以上共同冒用公務員名義詐欺取財罪，處有期徒刑
壹年。
未扣案之犯罪所得新臺幣參仟元沒收，於全部或一部不能沒收或
不宜執行沒收時，追徵其價額。
    事實及理由
一、按簡式審判程序之證據調查，不受第159條第1項之限制，刑
    事訴訟法第273條之2定有明文，是於行簡式審判程序之案件
    ，被告以外之人於審判外之陳述，除有其他不得做為證據之
    法定事由外，應認具有證據能力，合先敘明。
二、本件犯罪事實及證據，除犯罪事實欄一第18至20行「將上開
    手提袋置於新北市○○區○○路0段000巷000○0號弘鎰鋼營造有
    限公司旁步道樓梯，轉交上手」更正為「將上開手提袋轉交
    予開車前來收水之其他詐欺集團成員，而以此迂迴之方式掩
    飾特定犯罪所得之來源及去向」；證據部分補充「告訴人鄭
    仲虞提出之電話紀錄、存摺影本（見110年度偵字第32501號
    卷第33至35頁）」及被告吳睿騏於本院準備程序及審理中之
    自白外，均引用如附件所示檢察官起訴書之記載。
三、應適用之法律及科刑審酌事由　　
㈠、按洗錢防制法業於民國105年12月28日修正公布，並於106年6
    月28日生效施行（下稱新法）。修正前該法（下稱舊法）將
    洗錢行為區分為將自己犯罪所得加以漂白之「為自己洗錢」
    及明知為非法資金，卻仍為犯罪行為人漂白黑錢之「為他人
    洗錢」兩種犯罪態樣，且依其不同之犯罪態樣，分別規定不
    同之法定刑度。惟洗錢犯罪本質在於影響合法資本市場並阻
    撓偵查，不因為自己或為他人洗錢而有差異，且洗錢之行為
    包含處置（即將犯罪所得直接予以處理）、多層化（即為使
    偵查機關難以追查金流狀況，以迂迴層轉、化整為零之多層
    化包裝方式，掩飾或隱匿特定犯罪所得）及整合（即收受、
    持有或使用他人犯罪所得，使該犯罪所得披上合法之外衣，
    回歸正常金融體系）等各階段行為，其模式不祗一端，上開
    為自己或為他人洗錢之二分法，不僅無助於洗錢之追訴，且
    徒增實務上事實認定及論罪科刑之困擾。為澈底打擊洗錢犯
    罪，新法乃依照國際防制洗錢金融行動工作組織（Financia
    lActionTaskForce，下稱FATF）40項建議之第3項建議，並
    參採聯合國禁止非法販運麻醉藥品和精神藥物公約及聯合國
    打擊跨國有組織犯罪公約之洗錢行為定義，將洗錢行為之處
    置、多層化及整合等各階段，全部納為洗錢行為，而於新法
    第2條規定：「本法所稱洗錢，指下列行為：一、意圖掩飾
    或隱匿特定犯罪所得來源，或使他人逃避刑事追訴，而移轉
    或變更特定犯罪所得。二、掩飾或隱匿特定犯罪所得之本質
    、來源、去向、所在、所有權、處分權或其他權益者。三、
    收受、持有或使用他人之特定犯罪所得。」以求與國際規範
    接軌，澈底打擊洗錢犯罪。又因舊法第3條所規範洗錢犯罪
    之前置犯罪門檻，除該條所列舉特定嚴重危害社會治安及經
    濟秩序之犯罪暨部分犯罪如刑法業務侵占等罪犯罪所得金額
    須在新臺幣（下同）5百萬元以上者外，限定於法定最輕本
    刑為5年以上有期徒刑以上刑之「重大犯罪」，是洗錢行為
    必須以犯上述之罪所得財物或財產上利益為犯罪客體，始成
    立洗錢罪，過度限縮洗錢犯罪成立之可能，亦模糊前置犯罪
    僅在對於不法金流進行不法原因之聯結而已，造成洗錢犯罪
    成立門檻過高，洗錢犯罪難以追訴。故新法參考FATF建議，
    就其中採取門檻式規範者，明定為最輕本刑為6個月以上有
    期徒刑之罪，並將「重大犯罪」之用語，修正為「特定犯罪
    」；另增列未為最輕本刑為6個月以上有期徒刑之罪所涵括
    之違反商標法等罪，且刪除有關犯罪所得金額須在5百萬元
    以上者，始得列入前置犯罪之限制規定，以提高洗錢犯罪追
    訴之可能性。從而新法第14條第1項所規範之一般洗錢罪，
    必須有第3條規定之前置特定犯罪作為聯結，始能成立。例
    如詐欺集團向被害人施用詐術後，為隱匿其詐欺所得財物之
    去向，而令被害人將其款項轉入該集團所持有、使用之人頭
    帳戶，並由該集團所屬之車手前往提領詐欺所得款項，檢察
    官如能證明該帳戶內之資金係本案詐欺之特定犯罪所得，即
    已該當於新法第14條第1項之一般洗錢罪；至若無法將人頭
    帳戶內可疑資金與本案詐欺犯罪聯結，而不該當第2條洗錢
    行為之要件，當無從依第14條第1項之一般洗錢罪論處，僅
    能論以第15條第1項之特殊洗錢罪。至於往昔實務認為，行
    為人對犯特定犯罪所得之財物或利益作直接使用或消費之處
    分行為，或僅將自己犯罪所得財物交予其他共同正犯，祗屬
    犯罪後處分贓物之行為，非本條例所規範之洗錢行為，惟依
    新法規定，倘行為人意圖掩飾或隱匿特定犯罪所得來源，而
    將特定犯罪所得直接消費處分，甚或交予其他共同正犯，或
    由共同正犯以虛假交易外觀掩飾不法金流移動，即難認單純
    犯罪後處分贓物之行為，應仍構成新法第2條第1或2款之洗
    錢行為。申言之，洗錢之定義，在新法施行後，與修正前規
    定未盡相同，因此是否為洗錢行為，自應就犯罪全部過程加
    以觀察，以行為人主觀上具有掩飾或隱匿其特定犯罪所得或
    變得之財產或財產上利益，與該特定犯罪之關聯性，使其來
    源形式上合法化，或使他人逃避刑事追訴、處罰之犯罪意思
    ，客觀上有掩飾或隱匿特定犯罪所得之財物或財產上利益之
    具體作為者，即屬相當（最高法院108年度台上字第3585、2
    299號、109年度台上字第1641、947號刑事判決意旨參照）
    。查本案被告係依「涂家銘」之指示向告訴人鄭仲虞收取財
    物，並將所收取之財物交付予其他真實姓名年籍不詳之詐欺
    集團成員，惟其對「涂家銘」指示交付金錢之對象不知真實
    姓名亦無其他聯絡方式，業據被告供承在卷，則其將財物交
    付予其他詐欺集團成員後，將無從追查財物之流向，使該詐
    欺所得財物之去向不明，客觀上已製造該詐欺犯罪所得財物
    流向之斷點，達成隱匿犯罪所得之效果，妨礙該詐欺集團犯
    罪之偵查，自構成洗錢防制法第2條第2款「掩飾或隱匿特定
    犯罪所得之本質、來源、去向、所在、所有權、處分權或其
    他權益者」之洗錢行為甚明。
㈡、是核被告所為，係犯刑法第339條之4第1項第1款、第2款之三
    人以上共同冒用公務員名義詐欺取財罪、洗錢防制法第14條
    第1項之洗錢罪。起訴意旨雖漏未論列洗錢防制法第14條第1
    項之洗錢罪，惟業經檢察官當庭補充更正，自無庸變更起訴
    法條，附此敘明。
㈢、被告與「涂家銘」及詐欺集團收水成員間，就本案上揭犯行
    ，具有相互利用之共同犯意，並各自分擔部分犯罪行為，故
    其等就前揭犯行具有犯意聯絡及行為分擔，應論以共同正犯
    。
㈣、被告所犯上開詐欺取財及洗錢行為間具有行為局部、重疊之
    同一性，應認所犯均係以一行為同時觸犯三人以上共同冒用
    公務員名義詐欺取財罪及洗錢罪，為想像競合犯，應依刑法
    第55條規定，從一重依刑法第339條之4第1項第1款、第2款
    之三人以上共同冒用公務員名義詐欺取財罪處斷。
㈤、又被告於本院準備程序及審理中就本案洗錢部分自白犯罪，
    應依洗錢防制法第16條第2項減輕其刑（最高法院108年度台
    上字第4405、4408號刑事判決同此見解）。輕罪之減輕其刑
    事由若未形成處斷刑之外部性界限，自得將之移入刑法第57
    條或第59條之科刑審酌事項內，列為是否酌量從輕量刑之考
    量因子（109年度台上字第3936號刑事判決意旨參照），是
    本件洗錢減輕其刑部分自得作為科刑審酌事項，附此敘明。
㈥、爰以行為人之責任為基礎，審酌被告與告訴人面交收取財物並轉交之行為情節，兼衡被告於本院準備程序及審理中坦承犯行之犯後態度，且與告訴人調解成立（給付日尚未屆至），有本院調解筆錄附卷可參，及其合於前開輕罪之減刑事宜之量刑有利因子，並參酌其高中肄業之智識程度，自述目前於工地受僱，月收入新臺幣（下同）2萬6,000元，無需扶養之人之生活狀況等一切情狀，量處如主文所示之刑，以示懲儆。　　　　　　　　　　
四、按犯罪所得，屬於犯罪行為人者，沒收之，於全部或一部不
    能沒收或不宜執行沒收時，追徵其價額，刑法第38條之1第1
    項前段及第3項定有明文。本案被告領、交款後，實際所得
    為3,000元，業據被告供陳在卷（見110年度偵字第32501號
    卷第13頁），雖未扣案，仍應依刑法第38條之1第1項前段、
    第3項之規定沒收，並於全部或一部不能沒收或不宜執行沒
    收時，追徵其價額。
五、不另為不受理部分
㈠、起訴意旨雖另以：被告於110年8月起加入「涂家銘」組成之
    詐欺集團組織，因認被告亦涉犯組織犯罪防制條例第3條第1
    項後段之參與犯罪組織罪嫌等語。
㈡、按如行為人於參與同一詐欺集團之多次加重詐欺行為，因部
    分犯行發覺在後或偵查階段之先後不同，肇致起訴後分由不
    同之法官審理，為裨益法院審理範圍明確、便於事實認定，
    即應以數案中「最先繫屬於法院之案件」為準，以「該案件
    」中之「首次」加重詐欺犯行與參與犯罪組織罪論以想像競
    合。縱該首次犯行非屬事實上之首次，亦因參與犯罪組織之
    繼續行為，已為該案中之首次犯行所包攝，該參與犯罪組織
    行為之評價已獲滿足，自不再重複於他次詐欺犯行中再次論
    罪，俾免於過度評價及悖於一事不再理原則（最高法院109
    年度台上字第3945號刑事判決意旨參照）。
㈢、查被告前因於110年8月31日、9月1日間依「涂家銘」指示收
    取財物而涉犯加重詐欺、參與犯罪組織及洗錢等罪嫌，經臺
    灣臺北地方檢察署檢察官以110年度偵字第26153、27506號
    起訴，於110月10月29日繫屬於本院，經本院以110年訴字第
    862號案件審理中，有該案臺灣臺北地方檢察署檢察官起訴
    書及臺灣高等法院被告前案紀錄表在卷可查在卷可查（見本
    院卷第193至205頁、第243至252頁）。而本案係於111年1月
    3日繫屬於本院，可見被告在本案繫屬前，已因加入同一詐
    欺集團且擔任車手而經提起公訴，而被告如涉犯組織犯罪防
    制條例第3條第1項後段參與組織罪嫌，依前揭見解，應與其
    上開首次加重詐欺犯行具有裁判上一罪關係，是其上開首次
    加重詐欺犯行部分既業經起訴而繫屬在本案之前，且本案係
    其上開案件參與犯罪組織之行為繼續中所為，為避免重複評
    價，當無從將一參與犯罪組織行為割裂再另論一參與犯罪組
    織罪，此部分本應諭知公訴不受理。惟公訴意旨認此部分與
    被告上開所犯三人以上共同詐欺取財犯行，有想像競合之裁
    判上一罪關係，爰不另為不受理之諭知。　　　　
據上論斷，應依刑事訴訟法第273條之1第1項、第299條第1項前
段、第310條之2、第454條第2項，洗錢防制法第14條第1項、第1
6條第2項，刑法第11條前段、第28條、第339條之4第1項第1款、
第2款、第28條、第55條、第38條之1第1項前段、第3項，刑法施
行法第1條之1第1項，判決如主文。
本案經檢察官李建論提起公訴，檢察官謝雨青到庭執行職務。
中　　華　　民　　國　　111 　年　　7 　　月　　29　　日
                    刑事第二十庭法  官    謝欣宓
上正本證明與原本無異。 
如不服本判決應於收受送達後20日內向本院提出上訴書狀，並應
敘述具體理由；其未敘述上訴理由者，應於上訴期間屆滿後20日
內向本院補提理由書（均須按他造當事人之人數附繕本）「切勿
逕送上級法院」。告訴人或被害人如對於本判決不服者，應具備
理由請求檢察官上訴，其上訴期間之計算係以檢察官收受判決正
本之日期為準。因疫情而遲誤不變期間，得向法院聲請回復原狀
。
                                書記官    朱俶伶　
中　　華　　民　　國　　111 　年　　7 　　月　　29　　日
附錄本案論罪科刑法條
中華民國刑法第339條之4
犯第339條詐欺罪而有下列情形之一者，處1年以上7年以下有期
徒刑，得併科1百萬元以下罰金：
一、冒用政府機關或公務員名義犯之。
二、三人以上共同犯之。
三、以廣播電視、電子通訊、網際網路或其他媒體等傳播工具，
    對公眾散布而犯之。
前項之未遂犯罰之。
洗錢防制法第14條
有第二條各款所列洗錢行為者，處7年以下有期徒刑，併科新臺
幣5百萬元以下罰金。
前項之未遂犯罰之。
前二項情形，不得科以超過其特定犯罪所定最重本刑之刑。
附件：
臺灣臺北地方檢察署檢察官起訴書
                                   110年度偵緝字第2055號
　　被　　　告　吳睿騏　男　23歲（民國00年0月00日生）
                        籍設新竹縣○○鄉○○路00巷0號
　　　　　　　　　　　　現住○○市○○區○○路00巷00號
　　　　　　　　　　　　國民身分證統一編號：Z000000000號
上列被告因詐欺案件，已經偵查終結，認應該提起公訴，茲將犯
罪事實及證據並所犯法條分敘如下：
　　　　犯罪事實
一、吳睿騏明知「涂家銘」之成年男子為詐騙集團成員，竟共同
    基於意圖為自己不法所有之犯意聯絡，自民國110年8月起，
    加入「涂家銘」之成年男子所屬三人以上所組成具有持續性
    及牟利性之有結構性詐騙集團犯罪組織，擔任車手負責面交
    詐騙贓款。於110年8月23日上午10時許，鄭仲虞接獲詐騙集
    團來電，對方自稱新莊戶政事務所林課長、陳偵查隊長、臺
    北地檢陳清雲主任檢察官，佯稱其證件遭人在中國信託銀行
    開戶，牽涉擄人勒贖案件，要準備護照、存摺、提款卡、金
    飾、現金、換洗衣物等語，致鄭仲虞陷於錯誤，依對方指示
    於同日下午2時40分許，在新北市新店區北新路2段171巷、1
    39巷12弄交岔口，將裝有護照、郵局帳號：00000000000000
    號、兆豐國際商業銀行帳號：00000000000號、台北富邦商
    業銀行帳號：000000000000號存摺、提款卡、郵局定存單6
    張新臺幣（下同）1,350萬元、兆豐國際商業銀行定存單1張
    300萬元、金飾（小金塊6個、戒指4個、項鍊2條、手鐲2個
    、手鍊1條、玉手鐲1個）、現金5,000元、港幣110元、人民
    幣5,000元、越南盾100萬元之手提袋交給吳睿騏，吳睿騏隨
    即於同日下午3時許，將上開手提袋置於新北市○○區○○路0段
    000巷000○0號弘鎰鋼營造有限公司旁步道樓梯，轉交上手。
二、案經鄭仲虞訴由新北市政府警察局新店分局報告偵辦。
　　　　證據並所犯法條
一、證據清單及待證事項：
編號 證  據  名  稱 待  證  事  實   1 被告吳睿騏之供述 坦承於上開時、地，依指示出面領取詐騙贓款之事實   2 告訴人鄭仲虞之指訴 於上開時、地，遭詐騙集團騙取金錢之事實   3 監視器攝影畫面翻拍照片 於110年8月23日被告依指示出面領取詐騙贓款之事實 
二、核被告所為，係犯刑法第339條之4第1項第1款、第2款之三
    人以上假冒公務員共同犯詐欺取財罪、組織犯罪防制條例第
    3條第1項後段之參與犯罪組織罪嫌。被告與暱稱「涂家銘」
    等詐騙集團成員間有犯意聯絡及行為分擔，請論以共同正犯
    。未扣案犯罪所得，請依刑法第38條之1第1項規定，宣告沒
    收或追徵其價額。
三、依刑事訴訟法第251條第1項提起公訴。
　  此　致
臺灣臺北地方法院
中　　華　　民　　國　 110　　年　　12　　月　　13　　日
　　　　　　　　　　　檢　察　官      李   建   論
本件正本證明與原本無異
中　　華　　民　　國　 110 　 年　　12 　 月　  23　  日
                      書  記  官      馮   淑   棻
附錄本案所犯法條全文
中華民國刑法第339條之4
犯第 339 條詐欺罪而有下列情形之一者，處 1 年以上 7 年以
下有期徒刑，得併科 1 百萬元以下罰金：
一、冒用政府機關或公務員名義犯之。
二、三人以上共同犯之。
三、以廣播電視、電子通訊、網際網路或其他媒體等傳播工具，
    對公眾散布而犯之。
前項之未遂犯罰之。
組織犯罪防制條例第3條第1項
發起、主持、操縱或指揮犯罪組織者，處 3 年以上 10 年以下
有期徒刑，得併科新臺幣 1 億元以下罰金；參與者，處 6 月以
上 5 年以下有期徒刑，得併科新臺幣 1 千萬元以下罰金。但參
與情節輕微者，得減輕或免除其刑。